臺灣苗栗地方法院刑事判決
109年度訴字第323號
公  訴  人  臺灣苗栗地方檢察署檢察官
被      告  翁兆淇


選任辯護人  胡原龍律師
            陳思妤律師
上列被告因傷害致死案件，經檢察官提起公訴（108年度復偵字
第2號、第3號），本院判決如下：
　　主　　文
翁兆淇犯傷害致死罪，處有期徒刑柒年陸月。
　　犯罪事實
一、翁兆淇之配偶黃淑賢，前與廖勝福為國中同學。緣翁兆淇因
    發現黃淑賢與廖勝福交往甚密，因而心生不滿，於民國108
    年4月18日（起訴書誤載為19日）晚上7時3分前之某時，騎
    乘車牌號碼000-0000號普通重型機車，前往廖勝福位在苗栗
    縣○○市○○里0鄰○○○00號之住處，然於同日晚上7時3分許起至
    同日晚上7時10分許間（起訴書誤載為晚上7時1分許起至同
    日晚上7時29分許間）之某時，行經苗栗縣○○市○○里0鄰○○○0
    ○00號民宅旁之空地（下稱案發空地）時，與當時外出運動
    至該處之廖勝福相遇，其主觀上雖無致廖勝福於死之意欲，
    且不期待廖勝福發生死亡之結果，然客觀上應可預見人之頭
    部有大腦、小腦及調節血壓及呼吸等重要功能之腦幹等重要
    器官，屬人體要害，生命中樞之所在，構造極為脆弱，雖有
    頭骨保護，仍難承受重力撞擊，尤以其知悉廖勝福當日身上
    有酒氣，肢體平衡可能較一般人差，如貿然將對方推倒在地
    ，可能造成頭部撞擊地面而致顱內出血，進而導致死亡結果
    ，其於與廖勝福互毆、扭打時自有注意之義務，且依當時情
    狀並無不能預見之情事，然於主觀上疏未預見死亡結果之發
    生，因一時激憤，基於傷害人身體之犯意，與廖勝福互毆、
    扭打，過程中廖勝福因受推擠而倒地，致廖勝福頭部撞擊地
    面而受有頭部外傷、身體多處鈍傷、顳骨骨折及硬膜外血腫
    等傷害。廖勝福遭毆打後，尚能起身，翁兆淇即離開現場。
    嗣廖勝福步行返回其住處，於同日晚上8時30分許至翌（19)
    日0時許間之某時，在其住處之房間内，因顳骨骨折導致中
    腦膜動脈撕裂造成硬膜外血腫，引發中樞神經衰竭而死亡。
二、案經廖仁添（廖勝福之父）、廖怡欣（廖勝福之女）、廖國
    鈞（廖勝福之子）告訴臺灣苗栗地方檢察署檢察官暨臺灣苗
    栗地方檢察署檢察官相驗後偵查起訴。
　　理  　由
壹、證據能力：
一、按被告以外之人於審判外之言詞或書面陳述，除法律有規定
    者外，不得作為證據，刑事訴訟法第159 條第1 項有明文規
    定。查證人廖怡欣於109年4月28日警詢所為之陳述、證人陳
    增山於108年4月27日警詢所為之陳述，均屬被告翁兆淇以外
    之人於審判外之言詞陳述，經被告及其辯護人於本院準備程
    序時主張不得作為證據（見本院卷一第53頁），且核無得例
    外有證據能力之情形，是上開證人於該次警詢所為之陳述，
    無證據能力。
二、被告以外之人於審判外之陳述，雖不符刑事訴訟法第159條
    之1至之4規定，而經當事人於審判程序同意作為證據，法院
    審酌該言詞陳述或書面陳述作成時之情況，認為適當者，亦
    得為證據；又當事人、代理人或辯護人於法院調查證據時，
    知有第159條第1項不得為證據之情形，而未於言詞辯論終結
    前聲明異議者，視為有前項之同意，同法第159條之5亦定有
    明文。立法意旨在於傳聞證據未經當事人之反對詰問予以核
    實，原則上先予排除。惟若當事人已放棄反對詰問權，於審
    判程序中表明同意該等傳聞證據可作為證據；或於言詞辯論
    終結前未聲明異議，基於尊重當事人對傳聞證據之處分權，
    及證據資料愈豐富，愈有助於真實發見之理念，且強化言詞
    辯論主義，使訴訟程序得以順暢進行，上開傳聞證據亦均具
    有證據能力。經查，本案據以認定被告犯罪事實之證據，其
    中屬傳聞證據部分，除前開部分外，因檢察官、被告及辯護
    人於本院言詞辯論終結前，均未對於證據能力聲明異議，依
    刑事訴訟法第159條之5規定，視為同意上開證據具備證據能
    力，本院認亦無違法或不當之情況，是該傳聞證據均具備證
    據能力。
三、卷附相關路口監視器畫面截圖（見相卷一第355頁至第367頁
    、相卷二第147頁至第157頁），係員警據報處理本案後，依
    據被告及證人即被告兒子翁世倫所述前往被害人住處之時間
    ，前往調取被告、被害人廖勝福、證人翁世倫等行經相關路
    線之監視器畫面，就監視器連續錄影檔案以靜態擷取所得之
    證據，均係藉由科學、機械之原理，對於上開情狀並為忠實
    且正確之記錄，未有個人主觀意見在內之人為操作，性質上
    屬非供述證據之證物，並無刑事訴訟法第159 條第1 項規定
    之適用，且經審酌與本案犯罪事實之認定甚有關聯性，亦查
    無係違背法定程序所取得之情形，應認有證據能力。
四、關於非供述證據之物證，或以科學、機械之方式，對於當時
    狀況所為忠實且正確之記錄，性質上並非供述證據，均應無
    傳聞法則規定之適用；如該非供述證據非出於違法取得，並
    已依法踐行調查程序，即不能謂無證據能力（最高法院97年
    度台上字第1401號、97年度台上字第6153號、97年度台上字
    第3854號判決要旨參照）。本案判決以下引用之非供述證據
    ，固無刑事訴訟法第159條第1項規定傳聞法則之適用，然經
    本院於審理時依法踐行調查證據程式，與本案待證事實具有
    自然之關聯性，且無證據證明係公務員違法取得之物，依法
    自得作為證據。　　
貳、得心證之理由：
一、訊據被告固坦承有於上開時間、地點，與被害人廖勝福發生
    互毆、扭打等情，惟否認有何傷害致死之犯行，辯稱：當天
    是被害人衝過來雙手抱住我的腰把我推倒，壓制我在地上，
    我為了掙脫他，有與被害人互相徒手揮拳，後來他仍然用同
    樣方式壓制我，我好不容易才掙脫。我認為被害人的死亡，
    跟我當天與他的互毆、扭打無關，而且當天我們打完，我們
    還有談好，請被害人不要再找我太太，被害人也答應等語。
    辯護人則為被告辯稱：被害人的死因，是硬腦膜上出血，依
    照鑑定人蕭開平的說法，5分鐘後症狀就會出現，死亡時間
    會非常快，被害人的出血狀況非常嚴重，應該是很快就會死
    亡。但被告與被害人發生互毆後，被害人尚能步行返家，姪
    子廖致毓也說被害人看起來無異狀，故被害人可能係在返家
    途中跌倒撞擊地面障礙物，或是在家中發生意外，導致頭部
    受傷而死亡，與被告和被害人間稍早的互毆並無因果關係。
    又被害人顳骨較一般人薄，受力後容易骨折，被告對於被害
    人之死亡並無預見可能性等語。
二、經查：
  ㈠被告因其配偶黃淑賢與被害人交往甚密，心生不滿，於108年
    4月18日晚上7時3分許前之某時，騎乘車牌號碼000-0000號
    普通重型機車出門，於同日晚上7時3分許起至同日晚上7時2
    9分許間之某時，在案發空地，與在步行至該處之被害人相
    遇，兩人發生互毆、扭打等情，業據被告坦承在卷（見相卷
    一第211頁至第227頁、相卷二第19至第24頁、偵3115卷第77
    至第78頁、本院卷一第49頁至第57頁、本院卷二第48頁、本
    院卷三第90頁至第95頁），核與證人即被告之子翁世倫、證
    人即被告之配偶黃淑賢證述之情節大致相符（見相卷一第31
    1頁至第321頁、相卷二第3頁至第8頁、本院卷一第224頁至
    第238頁、相卷一第327頁至第337頁、相卷二第11頁至第14
    頁），並有現場照片（見相卷一第27頁至第39頁）、LINE對
    話紀錄（見相卷一第59頁至第91頁）等在卷可查。又被害人
    於108年4月19日下午4時許經發現倒臥在其住處三樓浴室門
    口，消防隊、救護車到場時，被害人已無呼吸心跳，經解剖
    鑑定，認其受有頭部外傷、多處鈍傷、顳骨骨折及硬膜外血
    腫，致中樞神經衰竭而死亡等情，有消防機關救護紀錄表（
    見相卷一第25頁）、108年4月20日相驗筆錄（見相卷一第47
    頁）、108年4月26日解剖筆錄（見相卷一第117頁）、臺灣
    苗栗地方檢察署相驗屍體證明書（見相卷一第121頁）、苗
    栗縣警察局頭份分局108年5月4日份警偵字第1080009821號
    函暨檢陳相驗、解剖照片（見相卷二第37頁至第73頁）、苗
    栗縣警察局頭份分局108年6月11日份警偵字第1080013101號
    函暨附件（見相卷二第81頁至第157頁）、法務部法醫研究
    所108年6月13日法醫理字第10800020740號函暨檢發法醫研
    究所108醫鑑字第1081100888號解剖報告書暨鑑定報告書（
    見相卷二第159頁至第169頁）、臺灣苗栗地方檢察署檢驗報
    告書（見相卷二第191頁至第213頁）等存卷供參。是上開事
    實，先予認定。
　㈡被告有於上揭時間、地點，徒手推倒被害人致被害人頭部撞
    擊地面，造成被害人左顳骨骨折及硬腦膜上腔出血：
　1.被害人之遺體經解剖鑑定，結果略為：①被害人受有前額、
    鼻樑、右眼角外、左眼下緣、上下唇、右頸、右肩、右肩關
    節部、左上臂、左肘、左手腕、右腰、左大腿、兩膝、兩小
    腿前等多處挫傷或擦挫傷，另有左顳肌挫傷出血、併左顳骨
    8公分線狀骨折及顱內左顳部8×8×2公分硬膜外血腫（即硬膜
    上血腫）。顳骨骨折內面對應左顳硬膜外血腫，重50克，壓
    迫腦髓。②被害人之死亡機轉為中樞神經衰竭，生前遭多處
    鈍傷，主要死亡原因為頭部外傷併顳骨骨折及硬膜外血腫。
    ③本案是顳骨骨折導致中腦膜動脈撕裂而造成硬膜外血腫，
    動脈血液流入硬膜外腔的快慢隨嚴重度有個別差異，一般大
    約在受傷後6至8小時達最大體積，在增大的過程中，顱內壓
    漸漸升高，會發生頭痛、嘔吐症狀，也即受傷與死亡之間，
    可能相隔數小時以上。④胃内含水及快要消化完的米飯，大
    約是餐後4至5小時，19日早餐、午餐未吃，估計死亡時間是
    4月18日晚上8時30分至19日凌晨0時之間。⑤創傷性硬膜外出
    血絕大多數發生於毆打、車禍、摔倒。當日並未酒醉，其因
    酒醉或使用藥物而自行多次碰撞致傷的機率並不高。一次性
    摔倒不會有如此多處鈍傷。但若能知道彼於返家之前的行蹤
    ，應有助於決定是「他為」或「意外」。⑥被害人生前遭多
    處鈍傷，主因頭部外傷造成顳骨骨折及硬膜外血腫導致中樞
    神經衰竭而死亡。死亡方式為「暫時未決定」，俟司法調查
    完成後決定等情，有法務部法醫研究所108年6月13日法醫理
    字第10800020740號函暨檢發法醫研究所108醫鑑字第108110
    0888號解剖報告書暨鑑定報告書存卷可查（見相卷二第159
    頁至第169頁）。經本院就被害人致死原因、方式等事項函
    請三軍總醫院病理部鑑定，鑑定結果略以：依據Lawrence W
    文獻（IMPACT TRUAUMA OF THE HUMAN TEMPORAL BONE)記載
    顱骨顳骨在人體生物動力學上尚屬多形複雜骨結構，而利用
    剛死亡的顳骨造成骨折需達到1875磅（約857公斤）的衝擊
    力道（約等同以26.6呎/秒；18.1英哩/小時，或28.96公里/
    小時之速度撞擊），一般在徒手狀況下鈍擊是無法形成此類
    力道。依據法醫學經驗法則與理論（解剖結構），一般徒手
    毆擊無法造成顳骨骨折，雖然依解剖觀察死者顳骨相對較薄
    ，但是顳骨為多型多形狀的複雜骨（多形骨），周邊與鄰近
    顱骨之額、蝶、頂、枕骨、下顎骨多處骨接臨，最常見是骨
    縫間分離，而非造成顳骨骨折，若有骨折，無法排除是重物
    鈍擊或跌倒碰觸鈍物所致。依據相驗檢驗報告書記載，被害
    人有多處外傷，分布於頭臉部、肢體、軀體，且有眼鏡毀損
    尚沾有污土草葉，似乎較之持有近身扭打、翻滾的過程，較
    支持無持兇器鈍物毆打之過程，而為二人徒手互毆扭打、翻
    滾致滾落跌倒時撞擊鈍物所導致之可能性高。故綜合研判仍
    傾向為二人近身扭打過程，死者有跌倒過程撞擊左顳骨造成
    顳骨骨折之過程，較支持摔倒之力道，才可能因撞擊左顳骨
    造成顳骨骨折之結果。依解剖報告書所載，被害人所受外傷
    包括「左顳肌挫傷出血、併左顳骨8公分線狀骨折及顱內左
    顳部8×8×2公分硬膜外血腫（即硬膜上血腫）」，但未有皮
    膚挫裂傷或其他鈍擊形成皮膚工具型態傷敘述之積極證據，
    較支持單一次意外摔倒撞擊鈍物之可能性，故無法排除扭打
    撞擊地面異物，或返家途中、抵家上樓時跌倒撞擊地面或牆
    壁之可能性等情，有三軍總醫院病理部鑑定意見可查（見本
    院卷一第369頁至第388頁）。又鑑定人蕭開平於本院審理具
    結證稱：被害人頭部外傷為唯一致命外傷，依照法醫學經驗
    法則及Lawrence W文獻記載，利用剛死亡、新鮮的顳骨，需
    達到1875磅（約857公斤）的衝擊力道才會造成骨折，一般
    徒手毆擊應該無法形成本案傷害，力道需要比較大，例如有
    持棍棒，一個揮擊軸心加速的力量，或者跌倒撞到，方有可
    能造成顳骨骨折，可以排除徒手毆打所造成。本案被害人左
    顳骨骨折併左顱骨顱內出血，是左側倒地，受力點是在左側
    ，該處有撞擊傷，顱內右側的位置有對撞傷，其顳骨線性骨
    折達8公分，應該是一次倒地所造成，而且跌倒才會形成這
    麼嚴重。被害人左顳骨對應的頭皮處，並無明顯外傷，判斷
    應該不會是撞擊到像桌面的尖角，因為撞到尖角，會有擦傷
    ，本案看起來不像。被害人顱下動脈急性出血，被害人一般
    會有嘔吐的狀況，至於嘔吐到死亡發生，可能很快，5分鐘
    有症狀出來，大概1至2小時內發生死亡結果，不過每個個案
    也會有差異，也可能超過1至2小時才死亡，發生碰撞後到被
    害人死亡之前，被害人還會有嘔吐現象，故其最後在家中浴
    室倒地所受的撞擊，非其死亡致命傷等語（見本院卷二第10
    頁至第49頁）。堪認被害人死亡，係因與人互毆、扭打過程
    中，受推擠而倒地，頭部受到撞擊，導致左顳骨骨折及硬膜
    外血腫。
　2.被告供稱：108年4月18日那天晚上，我跟我老婆吵架後，就
    想去找被害人理論，我就騎機車出門，我快到被害人住處前
    約500至600公尺，就遇到被害人，我停車後就走向被害人，
    問他：「你為什麼要來找我老婆」，被害人身上聞起來有酒
    氣，他衝過來抱住我的腰部，我們兩人跌在地上，開始扭打
    ，一度快跌到水溝裡，我們再站起來，繼續徒手揮拳、扭打
    、互毆，打到累了，雙方才罷手，我要離開前，發現被害人
    的眼鏡掉到地上，我有撿起來還給他。我因為和被害人打架
    ，導致我的右手臂、右手肘有瘀青、左右膝蓋擦傷、右胸肋
    骨挫傷等語（見相卷一第211頁至第227頁、相卷二第19頁至
    第24頁、本院卷三第91頁至第93頁）。而被告因前述互毆所
    受傷勢，與證人翁世倫、黃淑賢於偵訊之證述相合（見相卷
    二第7頁、第11頁至第14頁），亦有員警於109年4月28日拍
    攝被告傷勢之照片、採驗報告書為佐（見相卷一第273頁、
    第275頁至第285頁）。再參以被害人經相驗後，確認所受之
    外傷為前額、鼻樑、右眼角外、左眼下緣、上下唇、右頸、
    右肩、右肩關節部、左上臂、左肘、左手腕、右腰、左大腿
    、兩膝、兩小腿前等多處挫傷或擦挫傷，有法務部法醫研究
    所108年6月13日法醫理字第10800020740號函暨檢發法醫研
    究所108醫鑑字第1081100888號解剖報告書暨鑑定報告書存
    卷供查（見相卷二第165頁）。堪認被告前揭供稱有於上開
    時間、地點，以前述方式與被害人徒手互毆、扭打等情，應
    屬事實。再與被告前揭供稱扭打過程中，被害人的眼鏡有掉
    落地面等詞，及證人即被害人之女廖欣怡於警詢及本院審理
    具結證稱：被害人眼鏡右鏡片上方有缺損、左側鼻墊處黏有
    枯葉等語（見相卷一第58頁、第340頁、本院卷一第296頁）
    互核，可認被告與被害人互毆、扭打過程中，被害人確有受
    推擠倒地而撞擊其頭之左顳部，致左顳骨骨折及硬膜外血腫
    。
　3.再依照卷附監視器畫面時間顯示，被告騎機車於108年4月18
    日晚上7時3分經過「養蝦場」之監視器（下稱A點監視器）
    後，未再通過「頭份市○○里0鄰○○○0000號民宅」監視器（下
    稱B點監視器），被害人於同日晚上7時1分許行經B點監視器
    ，而未到達A點監視器，被告亦自承係在A、B點監視器間之
    案發空地與被害人發生互毆、扭打（見相卷一第225頁），
    並經員警協同至案發空地確認無誤（參現場照片，見相卷二
    第141頁至第143頁），可認被告與被害人係在A、B點監視器
    間之案發空地發生互毆、扭打。又被告於108年4月18日晚上
    7時10分許騎機車行經A點監視器，再於同日晚上7時16分騎
    機車行經A點監視器、同日晚上7時18分騎機車行經B點監視
    器，則被告與被害人發生互毆、扭打之時間，應係在同日晚
    上7時3分許至7時10分許間之某時。再參被害人同日晚上7時
    29分許步行經過B點監視器後返家，而B點監視器與被害人住
    家間約304.5公尺，步行約5分鐘左右等情，有苗栗縣警察局
    頭份分局108年6月10日偵查報告書可參（見相卷二第83頁至
    第87頁），故被害人返家之時間應約在同日晚上7時35分許
    左右。而依照前開法務部法醫研究所依照被害人胃中食物研
    判之死亡時間（估計死亡時間是同日晚上8時30分至19日0時
    之間，詳如前述），及三軍總醫院鑑定意見、鑑定人蕭開平
    之證詞（大概1至2小時內發生死亡結果，惟亦視個案情況，
    詳如前述），被害人於同日晚上7時3分許至7時10分許間之
    某時因與被告互毆、扭打，過程中受推擠倒地撞擊頭部，致
    左顳骨骨折及顱內左顳部8×8×2公分硬膜外血腫，於同日晚
    上8時30分至19日凌晨0時間之某時死亡等情，洵堪認定。
　4.雖證人兼鑑定人即法醫師饒宇東於本院審理具結證稱：徒手
    毆打可能造成顳骨骨折，本案被害人左顳部受到衝擊的位置
    ，頭皮左部有皮下出血，受有衝擊傷，被害人頭部沒有對衝
    傷。我認為徒手可能造成顳骨骨折等語（見本院卷一第188
    頁至第223頁），然就顳骨骨折需受有一定程度之外力，業
    據鑑定人蕭開平提出前揭文獻佐證，另被害人解剖時之頭顱
    照片顯示，被害人左顳部受有衝擊傷，其相對應之頭顱內亦
    受有對撞傷等情，據鑑定人蕭開平證述在卷，亦有解剖照片
    可參（見本院卷二第79頁），是證人兼鑑定人饒宇東上開證
    述，容有誤會，不予採憑。
　5.被告雖以前詞辯解，然被告係於本院審理時始改稱有受被害
    人壓制在地等語，已與被告於案發後於警詢、偵訊所述互毆
    、扭打之過程不符，考量人之記憶隨時間流逝之可能，應認
    被告於案發之初供陳之過程，較為可採。又警方獲報後至被
    害人住處採證，並未在其倒臥之浴室或臥室等處有發現被害
    人碰撞傢俱或跌倒之跡證，此有現場照片可查（見相卷一第
    27頁至第39頁），且證人廖致毓於審理中具結證稱：被害人
    房間內的傢俱沒有被移位，沒有其他異狀，只有被害人倒地
    的地方有血跡，其他地方好像沒有等語（見本院卷一第274
    頁至第276頁），故被告及辯護人所稱被害人可能是在家中
    發生意外等詞，顯屬臆測，無從為有利被告之認定。另證人
    廖致毓、廖怡欣於警詢均證稱：被害人平時會在住家附近散
    步等語（見相卷一第343頁至第344頁、第340頁），是被害
    人住處至案發空地，即係被害人平時生活經常行經之路段，
    被害人應相當熟悉，其因不熟路況或路燈昏暗等因素而跌倒
    之可能性甚低，況且如係走路跌倒，被害人應尚可以手或膝
    蓋支撐，實難認其會因步行跌倒而致其左顳部直接撞擊地面
    。是被告及辯護人辯稱被害人可能是返家途中跌倒致撞擊頭
    部等語，亦屬推測，難以採憑。
　㈢被告對於被害人死亡之結果於客觀上有所預見，且傷害行為
    與被害人死亡結果間有相當因果關係：
  1.刑法第277條第2項傷害致人於死、致重傷罪，係因犯傷害罪
    致發生死亡或重傷結果之「加重結果犯」，依同法第17條之
    規定，以行為人能預見其結果之發生為其要件，所謂能預見
    ，乃指客觀情形而言，與行為人主觀上有無預見之情形不同
    。若主觀上有預見，而結果之發生又不違背其本意時，則屬
    故意範圍。故傷害行為足以引起死亡或重傷之結果，如在通
    常觀念上無預見之可能，或客觀上不能預見，則行為人對於
    被害人因傷致死或重傷之加重結果，即不能負責。此所稱「
    客觀不能預見」，係指一般人於事後，以客觀第三人之立場
    ，觀察行為人當時對於加重結果之發生不可能預見而言，惟
    既在法律上判斷行為人對加重結果之發生應否負加重之刑責
    ，而非行為人主觀上有無預見之問題，自不限於行為人當時
    自己之視野，而應以事後第三人客觀立場，觀察行為前後客
    觀存在之一般情形（如傷害行為造成之傷勢及被害人之行為
    、身體狀況、他人之行為、當時環境及其他事故等外在條件
    ），基於法律規範保障法益，課以行為人加重刑責之宗旨，
    綜合判斷之（最高法院108年度台上字第2765號判決意旨參
    照）。申言之，傷害行為對加重結果（死亡或重傷）造成之
    危險，如在具體個案上，基於自然科學之基礎，依一般生活
    經驗法則，其危險已達相當之程度，且與個別外在條件具有
    結合之必然性，客觀上已足以造成加重結果之發生，在刑法
    評價上有課以加重刑責之必要性，以充分保護人之身體、健
    康及生命法益。即傷害行為與該外在條件，事後以客觀立場
    一體觀察，對於加重結果之發生已具有相當性及必然性，而
    非偶發事故，須加以刑事處罰，始能落實法益之保障，則該
    加重結果之發生，客觀上自非無預見可能性（最高法院109
    年度台上字第5685號、102年度台上字第2029號判決意旨參
    照）。又所謂相當因果關係，係指依經驗法則，綜合行為當
    時所存在之一切事實，為客觀之事後審查，認為在一般情形
    下，有此環境、有此行為之同一條件，均可發生同一之結果
    者，則該條件即為發生結果之相當條件，行為與結果即有相
    當之因果關係（最高法院109年度台上字第5345號判決意旨
    參照）。
　2.人體頭部有大、小腦及腦幹等重要器官，屬人體至為重要之
    要害及生命中樞，雖有頭骨保護，但腦部甚為脆弱，難以承
    受重力撞擊，尤以被告亦稱當日被害人身上有酒氣等語（見
    相卷一第225頁、本院卷三第91頁），當可知被害人之反應
    、平衡較差，被告與被害人扭打時，可能導致被害人跌地致
    頭部受到撞擊，致顱內出血、硬腦膜下腔出血，並進而導致
    死亡結果，此為具有常識、生活經驗之一般正常人客觀上所
    能預見，被告於案發時年已54歲、具有一定社會及工作經驗
    ，智慮成熟，對此亦應能預見，然一時未慎思其行為後果，
    致其客觀上雖無不能預見之事由，惟主觀上竟疏未預見，仍
    率爾基於傷害人身體之犯意，與被害人互毆、扭打，
　　過程中被害人倒地致左顳部骨折、硬膜外血腫，進而導致死
    亡之加重結果，則被告對被害人死亡之結果，應負傷害致死
    罪責，堪以認定。
　3.被告及辯護人雖以前詞辯解，然按刑法第17條所謂行為人不
    能預見其結果之發生者，係指結果之發生出於客觀上之偶然
    ，為行為人所不能預見者而言。質言之，刑法第277條第2項
    前段之傷害致人於死罪，係因犯傷害罪致發生死亡結果而為
    加重其刑之規定，依同法第17條規定，固以行為人能預見其
    結果發生時，始得適用，但傷害行為足以引起死亡之結果，
    在通常觀念上，不得謂無預見之可能，則行為人對於被害人
    之因傷致死，即不能不負責任。另被害人遭毆傷後死亡，不
    以傷害行為直接致人於死亡者為限，縱有其他自然力或疾病
    之介入，以助成其死亡之結果，仍具有因果聯絡之關係，不
    能解除傷害致人於死之罪責（最高法院103年度台上字第3號
    判決意旨參照）。被害人死亡後，經證人即鑑定人饒宇東解
    剖，認被害人顳骨較薄，厚度約0.2至0.3公分等情，有法務
    部法醫研究所108年7月15日法醫理字第10800030750號函可
    查（見相卷二第165頁），而證人即鑑定人饒宇東於本院審
    理時具結證稱：被害人左顳骨較一般人薄，一般人平均約0.
    4至0.5公分，但通常不會這樣去測量，差零點多公分，並沒
    有薄很多，一般人顳骨的厚度，在外力之下，也是會骨折等
    語（見本院卷一第188頁至第191頁、第199頁）。是被害人
    之左顳骨雖較一般人薄，然依照證人即鑑定人饒宇東之證詞
    ，被害人之顳骨亦非特別薄而達較一般人更易骨折之程度，
    況且，依證人廖怡欣於本院審理時具結證稱：被害人生前身
    體狀況很好，每天上班前都會去晨跑，興趣是參加馬拉松、
    爬山等戶外運動等語（見本院卷第293頁），是依卷內事證
    ，難認被害人頭部有易骨折之特殊體質存在。故綜合觀察被
    害人因傷致死之整體歷程，倘非被告於上開時間、地點與被
    害人發生互毆、扭打，致被害人遭推擠後倒地撞擊左顳部，
    即無任何直接外力足以促發被害人左顳部骨折，致硬膜外血
    腫，依照前述說明，縱因被害人本身存有左顳骨較薄之個人
    體質存在，然此因素之介入，應係與被告所為相互累積而最
    終助成被害人死亡之結果，此一死亡結果核與被告上開傷害
    行為仍具有因果聯絡之關係，自無從解免被告傷害致人於死
    之罪責。被告與辯護人前開所辯，已與上開事證及鑑定結論
    不相吻合，無足採信。
三、綜上所述，本案事證明確，被告前開傷害致死之犯行，洵堪
    認定，應依法論科。
參、論罪科刑：
一、被告行為後，刑法第277條第2項於108年5月29日經總統公布
    修正，並於同年月31日施行，惟修正後之規定僅係作標點符
    號修正，其修正結果不生有利或不利於行為人之情形，自非
    法律變更，當亦不生新舊法比較問題，應依一般法律適用原
    則，逕行適用裁判時法，即現行刑法第277條第2項之規定論
    處。
二、核被告所為，係犯刑法第277條第2項前段之傷害致人於死罪
    。
三、按刑法第59條規定犯罪之情狀可憫恕者，得酌量減輕其刑，
    其所謂「犯罪之情狀」，與同法第57條規定科刑時應審酌之
    一切情狀，並非有截然不同之領域，於裁判上酌減其刑時，
    應就犯罪一切情狀（包括第57條所列舉之10款事項），予以
    全盤考量，審酌其犯罪有無可憫恕之事由（即有無特殊之原
    因與環境，在客觀上足以引起一般同情，以及宣告法定低度
    刑，是否猶嫌過重等等），以為判斷。倘依其情狀處以適當
    徒刑，即足以懲儆，並可達防衛社會之目的者，自非不可依
    客觀之犯行與主觀之惡性二者加以考量其情狀，是否有可憫
    恕之處，適用刑法第59條之規定酌量減輕其刑，期使個案裁
    判之量刑，能斟酌至當，符合比例原則（最高法院95年度台
    上字第6157號判決意旨參照）。又所謂法定最低度刑，固包
    括法定最低本刑，惟遇有其他法定減輕事由者，則指適用該
    法定減輕事由減輕後之最低度刑而言。倘被告別有法定減輕
    事由者，應先適用法定減輕事由減輕其刑後，猶認其犯罪之
    情狀顯可憫恕，即使科以該減輕後之最低度刑仍嫌過重者，
    始得適用刑法第59條規定酌量減輕其刑（最高法院100年度
    台上字第744號判決意旨參照）。查本案被告與被害人本為
    朋友，被告因其配偶與被害人間有感情問題，一時激憤，而
    為本案互毆、扭打，進而導致被害人死亡，已如前述，乃屬
    突發之不幸事件，被告之傷害手段亦非殘虐，然被告與被害
    人互毆過程中，因推擠導致被害人倒地而造成左顳骨骨折，
    可見當時推擠致被害人倒地之力道甚大，犯罪情節難認輕微
    ，且被告迄今尚未能取得被害人家屬之諒解或與其等和解，
    尚難認有資堪憫恕、情輕法重之情，是無刑法第59條之適用
    。
四、爰以行為人之責任為基礎，審酌被告因其配偶與被害人間之
    感情糾葛，與配偶發生爭吵後，未能控制情緒，不思以理性
    之方式解決，騎車外出欲找被害人理論，而在路程中巧遇被
    害人，遂發生互毆，致被害人因而死亡，所為實屬不該；復
    衡酌被告與被害人間發生互毆、扭打、爭吵之時間至多約7
    分鐘，被害人所受之致命傷係一次性撞擊所致等情狀；且考
    量被告之行為侵害被害人之生命法益，使被害人之家人頓失
    至親，蒙受終身無法彌補之傷痛，所為殊無可取，造成之損
    害亦重；又參以被告前無因犯罪經法院論罪科刑之前科紀錄
    （參臺灣高等法院被告前案紀錄表），其犯後未坦認犯行，
    且未與被害人家屬和解或得其等諒解之態度；兼衡其於本院
    審理時自述其專科畢業之智識程度，從事麵包工作，需扶養
    配偶之生活經濟狀況（見本院卷三第95頁），暨告訴人等對
    刑度之意見等一切情狀，量處如主文所示之刑，以期相當。
據上論斷，應依刑事訴訟法第299條第1項前段，刑法第277條第2
項前段，判決如主文。
本案經檢察官張家維提起公訴，檢察官黃智勇到庭執行職務。　
中　　華　　民　　國　　111 　年　　6 　　月　　16　　日
                  刑事第二庭  審判長法  官  林卉聆
                                    法  官  林信宇
　　　　　　　　　　　　　　　　　　法  官  陳雅菡
以上正本證明與原本無異。　　　　　　　　　　　　　　　　如不服本判決應於收受判決後20日內向本院提出上訴書狀，並應敘述具體理由。其未敘述上訴理由者，應於上訴期間屆滿後20日內向本院補提理由書(均須按他造當事人之人數附繕本)「切勿逕送上級法院」。告訴人或被害人如對本判決不服者，應具備理由請求檢察官上訴，其上訴期間之計算係以檢察官收受判決正本之日期為準。　　　　　　　　　　　　　　　　　　　　　　　   　　　　　　　　　　　　         書記官　張佑慈　　　
中　　華　　民　　國　　111 　年　　6 　　月　　16　　日
附錄本案論罪科刑法條：
中華民國刑法第277條
傷害人之身體或健康者，處5年以下有期徒刑、拘役或50萬元以
下罰金。
犯前項之罪，因而致人於死者，處無期徒刑或7年以上有期徒刑
；致重傷者，處3年以上10年以下有期徒刑。